台灣高等法院民事判決　八十九年度重上更(一)字第一一四號
　　上　訴　人　甲○○
　　被 上訴 人　信欣營造股份有限公司
　　法定代理人　林英川
右當事人間請求返還借款事件，上訴人對於中華民國八十七年十月二日臺灣台北地方
法院八十六年度重訴字第一四五九號第一審判決提起上訴，經最高法院發回更審，本
院判決如左：
    主    文
上訴駁回。
第二審及發回前第三審訴訟費用由上訴人負擔。
    事    實
甲、上訴人方面：
一、聲明：
  (一)原判決廢棄。
  (二)被上訴人應給付上訴人新台幣（下同）仟萬元及自八十六年六月十三日起至清
    償日止按週年利率百分之五計算之利息。
  (三)第一、二審及發回前第三審訴訟費用均由被上訴人負擔。
  (四)願供擔保請准供擔保宣告假執行。
二、陳述：除與原判決所載相同者，予以引用外，補述略稱：
  (一)由證人吳聰敏於本院前審八十八年一月十八日之證言可知，被上訴人投標東西向
    快速公路後龍汶水段Ｅ三０九標工程之押標金，是由上訴人匯三千五百萬元給被
    上訴人辦理定期存單，再以定期存單設質向銀行融資四千五百萬元作為押標金之
    用。系爭三千五百萬元是被上訴人向上訴人借貸之款項，而非案外人海陽營造股
    份有限公司（下稱海陽公司）投資該工程之週轉金。吳聰敏所經營之志遠營造公
　　司曾與被上訴人及訴外人海陽公司共同合作承攬Ｅ三０九標工程，此為被上訴人
　　不爭之事實，且三家公司合作協議書係由證人吳聰敏撰擬，其對於該三千五百萬
　　元匯款究係借款或海陽公司之投資款知之最詳，上訴人以證人吳聰敏為證據方法
　　，已證明兩造確有借貸之合意，被上訴人尚有三千萬元未還，上訴人自得請求其
　　返還。
  (二)又依該三家公司所訂合作協議書第十三條第三項第一款之記載，工程週轉金應開
    立專戶專用為原則，因此如該三千五百萬元為海陽公司之出資，則該三千五百萬
    元應依約存入專戶專用始符合協議書之約定，由該三千五百萬元之流向即可辨別
    究竟是借款還是出資，但被上訴人始終無法提出該三千五百萬元存入專戶之證據
    ，且自認並未設立專戶。
  (三)三家公司合作承攬之工程得標簽約後，被上訴人即持承攬合約辦理銀行融資取得
    一億元資金作為周轉金；且至八十七年十一月間已估驗領取之工程款已達九千四
    百零八萬九千元，以上可運用之資金將近二億元，依合作協議書之約定應專戶專
    用，被上訴人拒不提出專用帳戶，及該將近二億元之收支帳戶，應認系爭三千五
    百萬元確為該公司與上訴人個人間之借款，非海陽公司之出資。
  (四)尤有進者，因被上訴人早在多年前就規劃辦理上市，所以其投標Ｅ三０九標工程
    之目的就是在創造業績，因此該公司是否具有營建橋樑之能力，並非其考慮之重
    點，而被上訴人利用該Ｅ三０九標工程係以該公司名義投標、簽約及所有工程款
    均由該公司領取之機會，將估驗領取之工程款挪作他用，以致該工程進口預力系
    統錨錐之合作廠商潘雲程及基礎沈箱下沈工作之施工者吳安等人就其工程款均無
    法獲得付款，有該潘雲程到庭結證在卷，由此亦足以證明被上訴人抑留上訴人三
    千五百萬元借款（已償還五百萬元），係因其將該筆借款挪用他處，無法償還，
    才歪曲真相，將其向上訴人個人之借款強辯為訴外人海陽公司之投資，其無理由
    ，實不待贅言。
  (五)此外被上訴人對於其已將五百萬元匯入上訴人帳戶之事實並不爭執，若非該三千
    五百萬元係兩造間之借款，而係如被上訴人所辯為訴外人海陽公司與其合作承攬
　　該Ｅ三０九標工程之投資款，則在該工程尚未完工，亦未結算，且被上訴人更稱
　　該投資款已虧損耗盡之情況下，被上訴人豈有任意返還五百萬元，並將五百萬元
　　匯入上訴人個人帳戶而非退還給海陽公司之理。
　(六)被上訴人提出之轉帳傳票為被上訴人自製之私文書，上訴人否認其真正，且八十
　　五年六月二十七日尚未投標，合作承攬之各方亦未簽約，豈有製作轉帳傳票之理
　　。又被上訴人提出所謂系爭工程之資金支用明細表，為被上訴人片面製作，既非
　　投資帳冊，亦與三千五百萬元借款無關，上訴人否認之。至於被上訴人提出有上
　　訴人簽名之傳票，只能證明有工程款之支出，不足以證明該三千五百萬元為海陽
　　公司之出資。
  (七)被上訴人係與訴外人海陽公司及志遠公司共同合作承攬Ｅ三０九標工程，為兩造
    不爭執之事實，上訴人甲○○並非該工程之投資人，與該工程無任何關係，從而
    被上訴人提出之收支總表收入部分欄所載「甲○○投資三五、０００、０００元
    」，及支出部分欄第一項記載「／８／６─／６／10.甲○○主導期間」及第
    二項記載「退還甲○○五百萬元投資款」等文字均與參與合作承攬該工程者與海
    陽公司非甲○○本人之事實不符，顯係被上訴人臨訟杜撰編造，毫無證據力可言
    。
  (八)被上訴人所提出之證物資金流向總表，實際上只是支出明細表及支票存款對帳單
    ，且與上訴人甲○○個人無關，被上訴人將個人借款曲解為海陽公司之投資款，
    殊非有理。
  (九)至於被上訴人另提出所謂不起訴處分書主張上訴人於刑事告訴中自承上訴人出資
    三千五百萬元一節，經查該刑事告訴案件係訴外人海陽公司以被上訴人負責人林
    英川涉有背信為由，於八十九年一月間提出背信告訴，該告訴狀內容並無任何文
    字敘及上訴人投資該Ｅ三０九標工程，且該不起訴處分書內對於告訴狀犯罪事實
    欄第二項關於「被告希望甲○○能拿出三五００萬元整借給信欣公司作為押標金
    用．．．」等事實，棄置不論，反謂告訴意旨略以：「．．．約定由甲○○出資
    新台幣三千五百萬元，交與被告作為該工程之部分押標金．．．」云云，其內容
    完全顛倒事實，不足以證明上訴人曾投資Ｅ三０九標工程之事實。
三、證據：援用第一審及發回前本院前審所提證據。
乙、被上訴人方面：
一、聲明：
  (一)上訴駁回。
  (二)發回前歷審訴訟費用由上訴人負擔。
二、陳述：除與原判決所載相同者，予以引用外，補述略稱：
  (一)台灣省政府交通處公路局（下稱公路局）於八十五年六月十三日發布東西向快速
    公路後龍汶水線Ｅ三０九標24K+150～26K+000工程（下稱系爭工程）招標公告，
    押標金訂為肆仟伍佰萬元整。訴外人海陽公司之代表人甲○○即上訴人獲悉上開
    公告後，乃邀被上訴人共同承攬該工程，雙方乃合意以八比二之出資比率共同合
    作，而因上訴人所擔任代表人之海陽公司遭政府機關停權，乃以被上訴人名義出
    面於八十五年七月四日與台灣省政府交通處公路局締約承攬該工程。基於上述合
    作契約，原本海陽公司須按其出資比率出資參仟陸佰萬元（45,000,000×0.8 ＝
    36,000,000），被上訴人須按出資比率出資九佰萬元（45,000,000×0.2＝
    9,000,000），以作為押標金之用。惟雙方協議後，被上訴人同意多出資壹佰萬
    元湊成壹仟萬元之整數，海陽公司則少出資壹佰萬元成為參仟伍佰萬元。因之，
    上訴人乃於同年六月二十七日以其姊陳月卿名義匯款參仟伍佰萬元入被上訴人設
    在台北銀行吉林分行之第000000000000號帳戶，被上訴人公司八十
    五年六月二十七日內部轉帳傳票乃以「海陽投資款（甲○○）」為名義記載。然
    兩造間共同投資之系爭工程嗣因故虧損，致上訴人與被上訴人先前之出資因而無
    法取回。而上訴人因不甘虧損，乃主張其出資之三仟伍佰萬元（其中伍佰萬之出
    資額已由上訴人取回）為借款，進而起訴請求被上訴人返還之，其主張實無理由
    。
  (二)證人吳聰敏既未親見兩造間就消費借貸有達成合意之情形或交付借貸標的物，又
    未就兩造間之借貸參與其中，僅稱被上訴人之法定代理人林英川親自告知伊系爭
    三仟伍佰萬元係向上訴人所借，其證詞自屬傳聞証據。且吳聰敏所擔任負責人之
    志遠營造工程股份有限公司（下稱志遠公司）雖與被上訴人及訴外人海陽公司共
    同承攬系爭工程，惟查，海陽公司之出資時點為民國八十五年六月廿七日，而志
    遠公司則是在同年七月十七日始加入兩造間之合作契約，其對於加入前之出資情
    形怎可能「知悉甚詳」？再者，吳聰敏所為證詞，前後不一致，漏洞百出，復與
    上訴人所述借款經過互為矛盾，不足証明兩造間有借貸關係，上訴人應就其主張
    權利存在事實，負舉証之責。
  (三)海陽公司、被上訴人公司、志遠公司合作承攬系爭工程，當然皆負出資義務。上
    訴人所代表之海陽公司固出資三千五百萬元，然被上訴人亦就本工程亦已出資一
    千萬元。因此，於八十五年六月二十七日系爭工程招標時，海陽公司及被上訴人
    公司始得提出四千五百萬元以為招標金，因志遠公司係於得標後，始於八十五年
    七月十七日加入本合作契約，對於招標金四千五百萬元部分，自未及出資。嗣後
    ，志遠公司因故退出本合作契約，其出資義務業亦解除，並非志遠公司不負出資
    義務。再者，上訴人既為海陽公司之負責人，共同承攬系爭工程，若系爭三千五
    百萬元為借款應返還上訴人，則海陽公司豈非完全不付出資義務，唯獨由被上訴
    人公司出資四千五百萬元押標金，顯不符合協議書之精神，且上訴人迄未說明海
    陽公司之出資與系爭款項之區別，可知系爭款項應為系爭工程投資款而非借款。
  (四)另查上訴人於八十八年度調偵字第二一號刑事告訴中所謂：「告訴暨法務部調查
    局台北市調查處移送意旨略以：被告林英川係信欣營造股份有限公司（下稱信欣
    公司）負責人，於民國八十五年六月間與告訴人甲○○，以信欣公司名義共同承
    攬省公路局中工處東西向快速道路工程，約定甲○○出資三千五百萬元，交予被
    告作為該工程部分押標金（金額合計四千五百萬元），並由甲○○擔任執行指揮
    及監督施工，被告負責財物調度，八十五年六月廿八日得標後，該押標金轉為履
    約保證金」，觀此上訴人自提之告訴狀提及「甲○○出資三千五百萬」及「甲○
    ○負責現場」等語，再配合被上訴人帳冊與投資契約書，自能證明系爭三千五百
    萬元確係投資款，茍上訴人仍堅稱系爭款項係借款而非投資款，則更見其說詞自
    相矛盾，俱無可採。
  (五)被上訴人前已陳報上訴人之投資款三千五百萬元之資金流向提出系爭工程之資金
    支用明細表，並佐以被上訴人因該工程所開立之支票支出明細資料及相關帳號，
    又被上訴人所列之各支出明細皆有上訴人所簽核之傳票為據，豈有上訴人所言臨
    訟杜撰之理，此亦足可證明被上訴人所列之各支出明細為真正，該工程實係上訴
　　人代表海陽公司及被上訴人公司共同出資承攬，前開三千五百萬元乃係上訴人本
　　於與被上訴人間合作協議書所為之投資款，非上訴人所言稱之借款。
  (六)依上訴人甲○○於台北市調查處接受訊問之筆錄及接受地檢署訊問之筆錄記載，
    上訴人已自承其個人出資三千五百萬元與被上訴人共同投資承攬系爭工程，故系
    爭款項應為投資款而非借款。復觀協議書第十一條載明：「對系爭工程之權利及
    義務為上訴人負責之海陽公司占百分之七十，信欣占百分之二十，志遠占百分之
    十」等語，並於協議書約定由上訴人為系爭工程之總負責人，掌理本工程之一切
    事務並負責本工程經營盈虧之責任，倘如上訴人所言，系爭三千五百萬元為被上
    訴人應返還上訴人之借款，則上訴人負責之海陽公司豈不毋庸出資即得享有協議
    書約定之權利，顯不符合商場交易習慣，亦有違經驗法則。又據證人吳聰敏證稱
    ：「押標金為海陽公司甲○○估算的．．．」，若上訴人非共同出資承攬人，何
    以由其估算工程押標金，益證系爭款項應為上訴人之投資款而非借款。
三、證據：除援用第一審及本院前審所提證據外，補提：轉帳傳票影本一冊、系爭工
    程資金流向明細表影本一份、帳冊資料影本一份、臺灣台北地方法院檢察署檢察
    官不起訴處分書影本一份為證。
丙、本院依職權向台北銀行吉林分行調閱「信欣營造股份有限公司」，帳號0000
    00000000，自八十五年六月二十七日起之存款明細表帳。
    理　　由
一、本件上訴人起訴主張：被上訴人於八十五年六月二十七日以該公司擬參加公路局
    承辦之系爭工程之投標，亟需籌措押標金為由，向伊借款並表明一俟投標完畢，
    領回押標金，即返還該借款，伊乃於同日以伊姊陳月卿名義，自華南商業銀行公
    館分行電匯三千五百萬元至被上訴人設在台北銀行吉林分行第00000000
    0000號帳戶內。惟被上訴人於標得系爭工程並領回押標金後，僅於八十六年
    六月十二日返還五百萬元，餘款三千萬元迄未返還等情。爰依借貸之法律關係，
    求為命被上訴人返還借款三千萬元及自八十六年六月十三日起算之法定遲延利息
    之判決。
二、被上訴人則以：上訴人係訴外人海陽公司之負責人，系爭工程係由伊與海陽公司
    以二比八之出資比例共同合作，但因海陽公司遭政府機關停權，故由伊出面投標
    及與公路局締結承攬工程合約。而依前開出資比例，海陽公司及伊應分別提出三
    千六百萬元、九百萬元作為押標金，惟雙方協議結果，由被上訴人多出資一百萬
    元湊成整數，海陽公司之出資則改為三千五百萬元。伊得標後即依工程投標須知
    補充說明第五條規定，繳付履約保證金即四千五百九十五萬四千元，亦即由押標
    金抵充履約保證金並於同年七月三日存入差額履約保證金九十五萬四千元。而系
    爭三千五百萬元即為海陽公司之出資款，並非借款，其請求返還借款並無理由等
    語，資為抗辯。
三、查上訴人於八十五年六月二十七日以其姊陳月卿之名義，電匯三千五百萬元至被
    上訴人設在台北銀行吉林分行第000000000000號帳戶內予被上訴人
    ，作為被上訴人於當日向公路局就系爭工程繳付押標金四千五百萬元之一部。被
    上訴人得標後，於八十六年六月十二日電匯五百萬元至上訴人設於台灣銀行帳號
    為000000000000之帳戶內之事實，為兩造所不爭執，並有公路局招
    標公告、華南銀行電匯單二紙、支票乙份、上訴人之臺灣銀行存摺等影本為證，
    堪信為真實。至於上訴人主張系爭三千五百萬元係被上訴人向其借用乙節，則為
    被上訴人所否認，並辯稱系爭三千五百萬元係上訴人任負責人之海陽公司就系爭
    工程之出資款等語。經查：
  (一)按當事人主張有利於己之事實者，就其事實有舉證之責任，民事訴訟法第二百七
    十七條定有明文。又，請求履行債務之訴，除被告自認原告所主張債權發生原因
    之事實外，應先由原告就其主張此項事實，負舉證之責任，必須證明其為真實後
    ，被告於其抗辯事實，始應負證明之責任，此為舉證責任分擔之原則，最高法院
    四十年台上字第三七七號著有判例。是以，當事人主張有金錢借貸關係存在，須
    就其發生所須具備之要件即金錢之交付及借貸意思表示互相一致負舉證之責，若
    僅證明有金錢之交付，未證明借貸意思表示互相一致者，尚不能認為有金錢借貸
    關係存在。
  (二)查上訴人主張系爭三千五百萬元係被上訴人向其借用之事實，雖提出證人郭來順
    、陳月卿、吳聰敏、潘雲程為證。惟：
  １、證人即海陽公司員工郭來順於原審證稱：伊在八十五年六月間有幫老闆甲○○
      （即上訴人）把三千五百萬元匯入被上訴人帳戶，當天老闆對伊說信欣公司要
      標工程，向他借三千五百萬元，他便向他姊姊借三千五百萬元，所以交代伊至
      陳月卿處拿印章、存摺及匯款回條後，至華南銀行公館分行辦理轉帳手續。至
      辦完匯款後，伊才知道海陽公司有承攬系爭工程，也是老闆跟伊講有合作承攬
      之事等語（見原審卷第六一、六二頁）。僅足證明上訴人有以陳月卿名義將系
      爭款項匯入被上訴人帳戶，至系爭款項是否係被上訴人所借用，證人既未於兩
      造借貸意思合致時在場見聞，而僅依上訴人片面之轉述，自不足據以認定兩造
      已有借貸之合意。
  ２、證人即上訴人之姊兼海陽公司股東陳月卿亦於原審證稱：上訴人當天以電話告
      訴伊說朋友要標工程，問伊有沒有錢，要用三千五百萬元，伊便在匯款單上填
      寫金額及匯款人姓名、電話號碼後，就併同存摺、印章交給前來拿取之郭來順
      去辦理等語，惟伊並不確定上訴人於電話上所說的朋友即是被上訴人，也不確
      定上訴人有說該三千五百萬元係被上訴人要向他借的款項等語（見原審卷第八
      七、八八頁），則綜觀其證述情節，證人陳月卿亦未見證兩造借貸締約過程，
      且上訴人亦未明確向其表明系爭三千五百萬元係被上訴人向其借貸之款項。故
      陳月卿之證言，亦不足證明兩造就系爭款項已有借貸合意。
  ３、證人潘雲程雖證稱其負責之阿爾格工程有限公司向被上訴人承包系爭工程之材
      料，有交四批貨，但最近二批貨款尚未付款等語（見本院重上字卷第九五頁反
      面），其證言顯與兩造間就系爭款項是否有借貸之合意無關，不足為有利上訴
      人之證據。
  ４、證人即志遠公司負責人吳聰敏證稱：「投標該工程前二天的早上六點多信欣公
      司林英川打電話叫我於八點多到他公司一齊洽談欲標橋樑之問題，．．．我說
      你臨時告訴我，依我目前財力衡量只能參與百分之十，平時我們彼此均相互墊
      付資金，他說沒有問題，他已借到錢了，第二天去投標時，我看到甲○○也在
      場我才知道甲○○主導此工程．．．。」、「得標後是林董（英川）告訴我甲
      ○○匯給他三千五百萬元給信欣公司，至於押標金是借的或出資我不曉得」、
      「得標前我不知向誰借的，但得標後，由我擬協議書，寫細節時，林英川才告
      訴我押標金是甲○○借與匯錢進來的，當時匯入銀行三千五百萬元可借到四千
      五百萬元的押標金。」等語（見本院卷第三六頁反面至第三八頁反面），其對
      於押標金究係甲○○借與或海陽公司投資乙節，先謂「不曉得」，復於上訴人
      之訴訟代理人詢問時證稱：押標後林英川告訴他是甲○○借與，其證言反覆，
      亦不足取。
  (三)其次，上訴人在另案告訴被上訴人公司負責人林英川涉嫌侵占案（案號：臺灣台
    北地方法院檢察署八十七年度偵字八八一三號），於法務部調查局台北市調查處
　　八十六年十一月十日調查及八十七年五月二十日檢察官訊問時，先後陳稱：「我
　　於八十五年間透過我哥哥介紹認識信欣公司負責人林英川，林某知道本公司專門
　　從事承攬橋樑工程，遂於八十五年六月初臺灣省政府交通處公路局發包東西向快
　　速公路後龍水汶線工程，即打電話給我，表示要和我共同承攬該工程，經過我同
　　意後，雙方約定由我『出資』新台幣（下同）三仟五百萬元，而由信欣公司出資
　　一千萬元，共計四仟五百萬元作為該工程之押標金，並以信欣公司名義參加投標
　　承攬該工程．．．」、「我要提出告訴，因我『投資』三千五百萬元，是以我個
　　人名義『投資』。」等語（見臺灣台北地方法院檢察署八十七年度偵字八八一三
　　號偵查卷第十九頁背面至第二十頁正面、第六十五頁，影本附本院卷(二)第二十頁
　　、第二十六頁），則上訴人既已自陳系爭三千五百萬元為伊與林英川約定之出資
　　額，則其於本件訴訟主張系爭三千五百萬元為借款云云，自無可取。
  (四)再者，系爭工程於八十五年六月二十八日上午十時審查資格及開標。而上訴人於
    同年月二十七日以其姊陳月卿之名義，電匯系爭三千五百萬元予被上訴人，作為
    被上訴人參與系爭工程投標押標金四千五百萬元之一部分。被上訴人得標後，上
    訴人於八十五年七月十七日以海陽公司代表人之身分，與被上訴人及訴外人志遠
    公司簽訂書面之合作協議書，約定由三方以出資百分之七十、百分之二十、百分
    之十之方式共同合作承攬系爭工程，並由上訴人擔任系爭工程之總負責人，掌理
    工程一切事務及負系爭工程經營盈虧之責任，此有公路局招標公告、合作協議書
    等影本在卷可稽（見原審卷第三三、三六、三七頁），並經證人即志遠公司負責
    人吳聰敏結證屬實（見本院卷第三六至三八頁），且為上訴人所不爭執，足證系
    爭工程雖係由被上訴人向公路局承攬，實則由占百分之七十股權之海陽公司負責
    執行指揮施工及督導現場之一切事務，而系爭工程之總負責人則為上訴人，此觀
    之合作協議書第六條及第十二條之約定自明。佐以被上訴人提出之台灣省公路局
    東西向快速公路中區工程處八十五年八月五日工八五─二六０─一─九六號函所
    附之系爭工程開工前工作準備協商會議紀錄、八十六年三月二日六段八六─二五
    八─０三一─八九號函所附之第二次工程施工協調會記錄、及應付憑單（見原審
    卷第三八至四七頁），均有上訴人之簽名，可證上訴人確有掌理該工程之事務。
    依上開合作協議書，海陽公司對系爭工程之權利及義務佔百分之七十，且上訴人
    確曾掌理該工程之事務，惟上訴人並未就海陽公司共同承攬系爭工程之出資提出
    說明，則被上訴辯稱系爭三千五百萬元為海陽公司之出資款而非借款等語，非無
    可取。
  (五)被上訴人雖於八十六年六月十二日匯款五百萬元至上訴人之銀行帳戶，縱認該款
    非如被上訴人所辯之為出資款之返還，但依上訴人所述之借貸情節，無論被上訴
    人有無得標，至遲均應於開標後一週左右即應返還（如有得標，一週左右即可簽
    約，簽約後並返還押標金，見原審卷第四九頁反面），換言之系爭款項最遲於八
    十五年七月六日即已屆期（系爭工程於八十五年六月二十八日開標），上訴人卻
    於長達將近一年之期間均無任何書面催告文件乃至遲延利息之請求，顯有違常情
    ，故亦不得僅憑被上訴人有匯款五百萬元之事實，即認系爭三千五百萬元款項為
    借款。
  (六)本件係由上訴人主張兩造間有借貸契約，則依前揭舉證責任分配之法理，上訴人
    既未能舉證證明兩造間確有借貸之合意，則縱使被上訴人未能證明系爭三千五百
    萬元為海陽公司之出資款，亦不得因此即認系爭三千五百萬元為借款。
四、綜上所述，上訴人未能舉證證明兩造間就系爭款項已有借貸之合意，則上訴人依
　　消費借貸之法律關係，訴請被上訴人返還借款三千萬元及自八十六年六月十三日
　　起算之法定遲延利息，為無理由，不應准許，其假執行之聲請亦失所附麗，應併
　　予駁回。原審為上訴人敗訴之判決，並無不合。上訴意旨指摘原判決不當，求予
　　廢棄改判，為無理由，應予駁回。
五、本件事證已臻明確，兩造其餘攻擊防禦方法及證據資料，核與本件判決結果不生
    影響，毋庸一一論述，併予敘明。
六、據上論結，本件上訴為無理由，依民事訴訟法第四百四十九條第一項、第七十八
    條，判決如主文。
中　　　華　　　民　　　國　　九十一　　年　　　七　　　月　　　二　　　日
                                民事第十五庭
                            　　　　審判長法  官　劉  靜  嫻
                            　　　　　　　法  官　李  錦  美
                            　　　　　　　法  官　陳  昆  煇
右正本係照原本作成。
如不服本判決，應於收受送達後二十日內向本院提出上訴書狀，其未表明上訴理由者
，應於提出上訴後二十日內向本院補提理由書狀（均須按他造當事人之人數附繕本）
上訴時應提出委任律師或具有律師資格之人之委任狀；委任有律師資格者，另應附具
律師及格證書及釋明委任人與受任人有民事訴訟法第四百六十六條之一第一項但書或
第二項（詳附註）所定關係之釋明文書影本。
中　　　華　　　民　　　國　　九十一　　年　　　七　　　月　　　三　　　日
  　　　　　　　　　　　　　　　　　　　　書記官  李  佳  樺
附註：
民事訴訟法第四百六十六條之一（第一項、第二項）：
對於第二審判決上訴，上訴人應委任律師為訴訟代理人。但上訴人或其法定代理人具
有律師資格者，不在此限。
上訴人之配偶、三親等內之血親、二親等內之姻親，或上訴人為法人、中央或地方機
關時，其所屬專任人員具有律師資格並經法院認為適當者，亦得為第三審訴訟代理人
。
